【裁判字號】    92,上訴,414
【裁判日期】    921223
【裁判案由】    毒品危害防制條例
【裁判全文】
臺灣高等法院台南分院刑事判決              九十二年度上訴字第四一四號    Ａ
      上  訴  人  台灣台南地方法院檢察署檢察官
      被      告  甲  ○  ○
      指定辯護人  義務辯護人  丙  ○  ○
右上訴人因被告違反毒品危害防制條例案件，不服臺灣台南地方法院九十一年度訴字
第八四七號中華民國九十二年一月二十七日第一審判決（起訴案號：臺灣台南地方法
院檢察署九十一年度營偵字第六０二號），提起上訴，本院判決如左：
      主      文
上訴駁回。
      理      由
一、公訴人起訴之犯罪事實：
    被告甲○○基於概括犯意，自民國九十一年三月間起，至九十一年四月二十三日
    止，連續在嘉義市○○路與漢口路路口等處，販賣第一級毒品海洛因供趙崑林（
    已另案由臺灣台南地方法院檢察署檢察官偵辦）施用。共販賣十餘次。每一次由
    趙崑林向其購買十小包，約新台幣（下同）一萬元。並於購買前，先由趙崑林以
    其所有之0000000000號行動電話，撥打甲○○所有之0000000
    000號行動電話，再約定時間、地點交易。九十一年四月二十三日上午九時許
    ，趙崑林在嘉義市向甲○○購買海洛因後，於同日上午十時許，在台南縣學甲鎮
    被警查獲。經警方策動下，由趙崑林以其所有之行動電話，撥打甲○○所有上述
    行動電話，並約定於同日中午十二時許，在台南縣將軍鄉苓和國小前交易。甲○○依約至苓和國小前，發覺有異，乃駕駛車牌號碼ＭＬ─三四四○號自小客車，
    載其女友乙○○逃逸。經警對空鳴槍制止不聽，仍繼續加速逃逸，並將欲販賣而
    裝於大衛杜夫香菸盒內之海洛因五小包（毛重二‧七公克），丟棄於苓和國小前
    馬路中央。嗣經警射擊其車後輪胎，始於台南縣將軍鄉苓和村一二六之九號前，
    將其捕獲，並於車內查獲摻有海洛因之香菸一支。復經乙○○同意，帶同警方人
    員至其與甲○○共同居住之嘉義市○○路七十一號三三一室，查獲甲○○所有海
    洛因毛重０‧二公克、電子秤一台、注射針筒一支、吸食器一組、殘渣袋四十一
    個、分裝塑膠管三支、分裝袋一四○個及酒精燈一個等物。因認被告涉有毒品危
    害防制條例第四條第一項之罪。
二、被告之辯解：
    被告於本院審理過程中，堅決否認有販賣毒品之行為，辯稱是與證人戊○○共同
    前往嘉義購買毒品，二人再事後平分毒品，因一起購買毒品量大，價錢可以比較
    便宜，並未直接販賣毒品與戊○○等情。
三、公訴人所憑之證據：
(一)、被告於警訊及偵查中坦白承認販賣毒品海洛因犯罪事實。
(二)、證人戊○○與乙○○於警訊時之證言。
(三)、查獲之海洛因、電子秤等扣案。
四、本院調查證據得心證之理由：
(一)、按訊問被告，「應全程連續錄音」；必要時，並應全程連續錄影。但有急迫情況
    且經記明筆錄者，不在此限。筆錄內所載之被告陳述與錄音或錄影之內容不符者
    ，除有前項但書情形外，「其不符之部分」，不得作為證據，此於司法警察詢問
    犯罪嫌疑人時，「準用之」；又被告之自白非出於強暴、脅迫利誘、詐欺、疲勞
    訊問、違法羈押或其他不正之方法，且與事實相符者，得為證據，刑事訴訟法第
    一百條之一第一項、第一百條之二及第一百五十六條第一項分別定有明文，可見
    被告之自白事實上具有【任意性】，是被告自白在法律上具有證據能力之【前提
    要件】，而被告涉嫌犯罪事實，遭到檢察官起訴後，被告是否就是犯人？當然被
    告自己知之甚明，調查、偵查機關甚至法院直接訊問被告是否犯罪，自是查證事
    實最簡單有效的方法，以被告之供述作為證據，顯然比其他證據有力，尤其調查
    及偵察機關係秘密為之，不論是因事證已明或尚無證據，求得被告自白，已經成
    為最簡單有效之證據方法，法律上若不嚴格限制之，難免有人會急功心切，有人
    會游走法律邊緣，甚至有人會違法取供，不一而足，若事已至此，被告等於是政
    府公權力查證犯罪之「客體」，而非訴訟之「主體」，政府代表國家，有維護公
    共利益之職責，另一方面，政府也對人民行使公權力（司法調查及偵查），以達
    成維護公益之目的，政府維護公益之目標與其行使公權力之手段，兩者之層次不
    同，一為目標（公益），一為手段（公權力），公益之目標不會使公權力之手段
    必然合法，公共利益及公權力應予區別，若公權力不法侵害被告之基本人權，當
    然不能以公共利益為藉口，使不法公權力之行使合法化，否則在公益的旗幟下，
    如何制約公權力？被告之基本人權性質上雖然只是「私人之利益」，但是，在國
    家以公益為目的，行使權力時，人民之基本權利也成為公益，否則如何對抗國家
    不法之公權力，當人民成為政府為所欲為之標的時，法治即將鬆動，而沒有堅強
    安全的人民，民主制度亦將成空，所以在民主法治的國家，保障人民之基本權利
    勢必提昇至最高優先，比傳統上國家保護公共利益之任務還重要，國家公權力區
    分為立法權、行政權、司法權，互相制衡，就司法之審判權而言，係執行法律規
    定，亦即適用法律於事實，據以產生法效果，立法權代表民意直接制定法律規定
    ，是抽象規範未來之一般事件，而審判之法院對行政權偵查起訴之具體案件，決
    定適用之法律，判斷具體事件之法效果，行政機關則蒐集證據，決定是否起訴被
    告，自與被告居於對立之地位，也處於隨時可能侵害被告人權的危險地帶，但是
    ，司法審判機關之法院並不立於此種地位，只要是蒐證，尤其對被告本人之訊問
    蒐證，隨時都會處於與被告對立之危險，法院之職務固然是適用法律於事實，但
    是查明事實，卻是行政機關的行政權力對人民之作用，法院不但不直接對人民行
    使權力，還有審查行政權力對個案蒐證之合法性問題，被告自白使被告身陷於政
    府公權力調查客體之地位，一定要在被告全然同意下，其自白才具有主體性而合
    法。刑事訴訟法第一百條之一第一項規定訊問被告（詢問犯罪嫌疑人）要全程錄
    音，考其立法目的係為建立詢問筆錄之公信力，以擔保程序之合法，偵審機關必
    要時可調取勘驗，以期發現真實，並確保自白之任意性，是被告警訊中之自白，
    【依法應加以錄音】，是強化被告自白任意性之法定措施，此法律要求本身是否
    已成為被告自白證據能力（任意性方面）之「要件」？或只是調查被告自白任意
    性之有力「證據」？由法律規定內容及立法理由，似乎兼及自白任意性之證據調
    查及保障自白之任意性要件，而「錄音」本身之性質與自白是否任意，並無必然
    關係，錄音本質上是「證明」自白任意性之證據而已，不過，基於司法審判權具
    有保障人權之義務，自應審查行政機關對人民處分之合法性，對於警察機關詢問
    犯罪嫌疑人，對其自白未依法錄音之違法情形，所得之警詢筆錄是否有證據能力
    ？基於司法審判保障人權之要求，法院實務上自應解釋為法律要求訊問被告應予
    錄音，係其自白任意性之「要件」，而非僅是證明自白任意性之「證據」而已，
    惟在法條未明文限制下，自以採用相對排除法則，個案具體認定其自白之證據能
    力，最為妥適（最高法院八十八年度台上字第五七六二號判決意旨，認警詢筆錄
    未依法錄音，是否有證據能力，應依比例原則，具體認定之，但卻認為被告自白
    之證據能力要件，只有任意性及事實符合兩者，不包括依法應錄音），而依修正
    刑事訴訟法第一百五十八條之四規定：「除法律另有規定外，實施刑事訴訟程序
    之公務員，因【違背法定程序取得之證據】，其有無證據能力之認定，應審酌【
    人權保障及公共利益之維護】」，亦足以說明法院實務採取相對排除及權衡理論
    見解，最為妥適。至於人權保障（個案利益、基本人權）及公共利益（刑事訴追
    利益、發現真實與社會安全）如何【均衡維護】？一般而言，供述證據與個人之
    自由意志有關，應嚴格禁止違法取得，尤其是被告之自白，更應嚴格保障其任意
    性，應先著重於公務人員違法取得被告自白的意圖及情節，禁止使用違法自白對
    於預防將來違法取得自白之效果，不能過於偏重被告犯罪之侵害法益大小，否則
    被告之基本人權勢將落空。經查，本件被告於警訊中固自白自：「九十一年三月
    間起至九十一年四月二十三日止，開始販賣海洛因予戊○○，共十幾次，每次金
    額約在一萬元至一萬五千元之間，伊從中獲利約三、四千元」等情（警卷第二頁
    至六頁），惟查，該警詢筆錄警方【並未同時錄音】，當時復無急迫情況經記明
    筆錄等情，此經本院遍查卷宗並未發現警詢錄音帶附卷，亦經證人（即查獲被告
    及同時為製作筆錄之員警）丁○○於原審法院審理時證述：沒有警訊錄音帶等情
    在卷（原審卷三十四頁），所以被告於警詢中所為之自白，究竟是否其自願為之
    ？並無可以顯現當時客觀情形之錄音帶可以查證，其任意性即有可疑，依上開說
    明，對於被告上開自白應權衡決定有無證據能力。雖然證人即訊問警員丁○○於
    原審法院已結證稱：「並未刑求被告，當時被告之母親也在場」等情（原審卷第
    三十七頁），被告及證人戊○○於原審法院也均陳稱：「警詢當時被告之母親在
    場」等情（原審卷第三十七頁、第三十八頁），而被告第一次警詢筆錄末之「在
    場人」也確實有被告之母所蓋手印可稽（警卷第四頁背面），但是以被告於偵查
    中立即否認警詢時之自白供述，辯稱是警察自己寫的等情，已經本院勘驗偵查錄
    音帶無誤，有勘驗筆錄在卷可稽（本院卷第七十六頁），而當時警方已查獲人證
    及物證，又在警察局之偵訊室詢問被告犯罪事實，時間是下午一點到五點二十分
    ，並無特別事由，仍未依法錄音，使被告自白之任意性發生動搖，縱使本件是販
    賣毒品案件，屬重大侵害社會法益案件，反面而言，也是可能嚴重侵害被告基本
    人權，基於使警方確實遵守法律規定，是法院不可替代之職務，本件並無例外使
    警詢被告自白具有證據能力之理由存在，依法應予排除之。又證人戊○○於本院
    及原審法院審理時，另證稱係與被告共同前往嘉義購買毒品而非向被告購買毒品
    等語在卷，而其購買毒品之地點及方式，經法院將被告與戊○○隔離訊問，二人
    所供之內容，大致相符。再者證人戊○○於警詢中稱於查獲當日上午九時許已向
    被告以一萬元之代價購買十五包海洛因，惟於同日上午十時三十分許為警查獲時
    ，已施打完畢僅剩二包等情（警卷十頁），然查施毒品過量足以致死，所以證人
    戊○○絕不可能於短短一小時三十分內時間內施用毒品十一包，另證人戊○○之
    所以被查獲係因警方先行查獲另一毒犯陳進榮據其供述，二人約定由證人戊○○
    交付毒品，而在證人戊○○家中亦查獲其以毒品供應他人使用一節，此有證人戊○○之筆錄可參，是證人戊○○本身極可能涉嫌販賣毒品。從而證人戊○○既與
    被告熟識，又知悉被告有購買毒品之管道，依據經驗法則，證人戊○○為求利潤
    避免轉手增加成本及參諸卷附二人行動電話通聯記錄中之基地台位置，二人同時
    身處嘉義之情形繁多等情，證人戊○○於法院審理中證稱係與被告共同前往購買
    毒品，不無可能。
(二)、被告於警方查獲移送檢察官複訊時，自始至終即辯稱係與戊○○共同前往購買毒
    品，至於所謂賺取差價三、四千元，係指因與戊○○共同購買數量較大，可以便
    宜三、四千元，而非販賣戊○○毒品賺取三千元，此經本院勘驗偵訊錄音帶屬實
    （本院卷第七十六頁），所以公訴人稱被告於偵訊筆錄中坦承販賣戊○○毒品賺
    取三千元，與事實並不相符，又被告於偵查中雖供稱賺取三、四千元之毒品，供
    自己施用等情（本院卷第七十六頁勘驗筆錄），然依被告偵查時全部之供述內容
    ，仍只能確認被告供述去買比較多的毒品，會比較便宜，所謂賺取三、四千元的
    毒品，供自己施用，賺取數千元價值的毒品差額，均是檢察官誘導訊問結果，證
    明力不足，公訴人依據偵訊筆錄認被告涉有販賣毒品犯行，恐有事證不符之違誤
    。
(三)、被告之女友乙○○於警詢中，僅供稱被告於駕車逃逸途中要其將一包大衛杜夫牌
    之香煙盒丟棄，其並不知該包香煙中藏有毒品，又其當日據被告告知係前往收取
    會款，並不知被告前往販賣毒品等情，並無一語提及知悉被告販賣毒品之事，此
    有侯女之警詢筆錄可參，故公訴意旨據侯女之供述為被告有罪之認定，亦無依據
    。
(四)、公訴人復謂趙崑林在嘉義市向甲○○購買海洛因後，於同日上午十時許，在台南
    縣學甲鎮被警查獲，經警方策動下，由趙崑林以其所有之0000000000
    號行動電話，撥打被告所有之0000000000號行動電話，約定於同日中
    午十二時許，在台南縣將軍鄉苓和國小前交易等情。然查原審法院函查遠傳電信
    股份有限公司及中華電信股份有限公司關於被告與證人戊○○之二人上開之行動
    電話通聯記錄，當日（二十三）上午十時許，並無證人戊○○與被告通話紀錄，
    直至當日上午十一時四十八分至上午十二時五分，被告始打四通電話給戊○○，
    也無證人戊○○主動打電話給被告之紀錄，此有該公司函復之電話通聯記錄在卷
    可稽（原審卷第四時五頁、第六十六頁至第六十八頁），反而比較符合被告所辯
    與戊○○一起合買毒品等情，因此公訴人稱被告係與戊○○約定前來購買毒品之
    情形，難認有證據可憑。
(五)、警方嗣雖於被告所丟棄之大衛杜夫牌香煙內扣得海洛因五小包，姑且不論被告否
    認該五包海洛因為其所有並丟棄，而警方亦無其他積極證據如該五包毒品上有被
    告之指紋或有錄影等證明，故該五包毒品是否確為被告所有並丟棄，已然無疑。
    縱使該毒品確為被告所有，然警方並未在被告交付毒品與證人戊○○時，當場查
    獲被告，故上開毒品至多亦僅能證明被告有持有毒品之犯行，尚難遽為推論被告
    販賣毒品之積極證據。
(六)、公訴人另以在被告住處獲電子秤一個，認被告有販賣毒品犯行云云。然查公訴人
    既認電子秤係用來秤重毒品，則被告於販賣毒品時理應將電子秤攜帶在側，如此
    方能取信證人戊○○被告並未偷斤減兩，從而警方既未在查獲被告時同時查獲電
    子秤，而係另在被告住處查獲，即無排除該電子秤另有用途之合理懷疑，如被告
    自己施用毒品時為防過量之用等，故查獲之電子秤亦無從資為被告犯罪之積極證
    據。
五、綜上所述，參互印證，本件依調查所得證據尚不足證明被告確有販賣毒品之犯行
    ，犯罪尚屬不能證明。
六、原審據此認為被告犯行不能證明，諭知被告無罪，核無不合，上訴人即檢察官上
    訴意旨仍認被告犯罪，並無理由，應予駁回。
據上論斷，應依刑事訴訟法第三百六十八，判決如主文。
本案經檢察官劉得鉦到庭執行職務。
中    華    民    國      九十二      年      十二      月      二十三  日
                                  臺灣高等法院臺南分院刑事第六庭
                                      審判長法官  蔡    崇    義
                                            法官  董    武    全
                                            法官  宋    明    中
右正本證明與原本無異。
檢察官如不服本判決，應於判決送達後十日內向本院提出上訴書。
被告不得上訴。
                                      法院書記官  李    育    儒
中    華    民    國      九十二      年      十二      月      二十九  日


司法院資訊處製作；財團法人民間司法改革基金會備份。
